最高法院民事判決　　　　　　　　　　　　　　　九十三年度台上字第一五九八號
　　上　訴　人　卯 ○ ○
　　　　　　　　　　　　　︵游.
　　　　　　　　　　　　　︶
　　　　　　　　未 ○ ○
　　　　　　　　申 ○ ○
　　　　　　　　午 ○ ○
　　　　　　　　寅○○○
　　　　　　　　辰 ○ ○
　　　　　　　　巳 ○ ○
　　　　　　　　　　　　　︵以.
　　　　　　　　丙 ○ ○
　　　　　　　　乙 ○ ○
　　　　　　　　庚 ○ ○
　　　　　　　　己 ○ ○
　　　　　　　　甲 ○ ○
　　　　　　　　戊　　○
　　　　　　　　丁 ○ ○
　　　　　　　　辛 ○ ○
　　　　　　　　　　　　　︵以.
　　　　　　　　壬 ○ ○
　　　　　　　　丑 ○ ○
　　右 十七 人
　　共　　　同
　　訴訟代理人　高 忠 勇律師
　　　　　　　　謝 曜 焜律師
　　被 上訴 人　子 ○ ○
　　　　　　　　癸 ○ ○
　　共　　　同
　　訴訟代理人　李 宗 德律師
　　　　　　　　鄭 斌 濟律師
右當事人間請求損害賠償事件，上訴人對於中華民國九十二年四月十五日台灣高等法
院第二審更審判決︵九十二年度上更(五)字第二一號︶，提起上訴，本院判決如左：
    主  文
原判決廢棄，發回台灣高等法院。
    理  由
本件上訴人主張：被上訴人癸○○於民國四十三年間以其子即被上訴人子○○名義，
與上訴人壬○○、丑○○、丙○○等八人︵即丙○○、乙○○、庚○○、己○○、甲
○○、戊○、丁○○、辛○○等八人，下同︶及吳螺之被繼承人吳四正、未○○等七
人︵即游錦清、未○○、申○○、午○○、寅○○○、辰○○、巳○○等七人，下同
︶之被繼承人郭淑素等四人︵壬○○、丑○○、吳四正、郭淑素四人，下稱吳四正等
四人︶，及訴外人劉阿海︵業於七十四年九月二十三日死亡︶合夥成立四合興磚工廠
，出資股份比例分別為子○○、劉阿海各四十分之七、吳四正四十分之十、丑○○四
十分之八、壬○○及郭淑素各四十分之四。因合夥需要用地，乃由癸○○提供其所有
，信託登記於子○○名下之坐落台北縣內湖鄉○○○段洲子小段四三六、四三六之一
、四四六、四四七地號等四筆土地為現物出資，然因佃農賴爐居住其上，經協調後，
同意以前開四三六地號土地中抽出面積約○．一甲之土地，售予賴爐建屋之用，再由
子○○名下之系爭二一一地號土地內，抽出相同面積土地移轉與合夥，以彌補子○○
出資不足部分，並暫編地號為二一一之一號。嗣因被上訴人藉故拖延移轉，迄五十二
年十二月間，始由合夥人吳四正等四人及劉阿海，就其出資比例與子○○簽訂杜賣證
書。同年間，因癸○○擅自挪用其所收磚廠之貨款新台幣︵下同︶四萬餘元，經多次
催討，癸○○乃同意再將上開二一一地號土地︵下稱系爭土地︶中之○．一三甲，以
每坪一百三十元之價格抵償，超出抵償債務之五千餘元，由合夥以現款支付，移轉比
例與上開杜賣證書之約定相同，惟被上訴人均未依約移轉。六十年間磚廠停止營業後
，合夥人仍不定期開會討論善後事宜，於多次股東會議中，均議決被上訴人應將系爭
土地移轉登記與廠方或各股東，而被上訴人既對會議紀錄未為反對之表示，且簽名於
會議紀錄上，吳四正等四人與被上訴人間即已成立債務約束契約。詎子○○於七十三
年間依法院另案判決，將系爭土地移轉登記予癸○○後，癸○○卻於七十七年六月間
將系爭土地出售予訴外人徐金和等人，致被上訴人對吳四正等四人所負移轉登記義務
成為給付不能，且該給付不能係可歸責於被上訴人之事由。又系爭土地於七十年間改
編為一五八地號，重測後面積減少為○．二○五五公頃，折算為六二一．六三七坪，
另扣除磚廠應返還癸○○之五千餘元計約三八．三六坪，子○○應移轉之面積為二七
○．二八八坪，癸○○應移轉之面積為三二一．九八九五坪。而系爭土地於起訴時之
市價每坪十四萬七千元，依合夥人出資比例計算，吳四正、丑○○、壬○○、郭淑素
因子○○違約所受損害依序為九百九十三萬三千零八十四元、七百九十四萬六千四百
六十七元、三百九十七萬三千二百三十三元、三百九十七萬三千二百三十三元；因癸
○○違約所受損害依序為一千一百五十萬二千三百六十四元、九百二十萬一千八百九
十一元、四百六十萬零九百四十五元、四百六十萬零九百四十五元等情。爰依債務不
履行損害賠償請求權之法律關係，求為命被上訴人各給付上訴人上開金額︵即如原判
決附表一、二所示金額︶，並各加計法定遲延利息之判決︵上訴人係於原審追加依上
開金額自起訴狀繕本送達翌日起，至清償日止，按年息百分之五計算之法定遲延利息
。另上訴人超過上開金額之請求部分，業經判決上訴人敗訴確定︶。
被上訴人則以：被上訴人子○○並未出售系爭土地中之○．○九七公頃︵約○．一甲
︶與四合興磚工廠，被上訴人癸○○亦無挪用工廠貨款而應允以每坪一百三十元之價
格將系爭土地○．一三甲移轉與磚廠，以為抵償，上訴人與被上訴人間更無成立債務
約束契約之事實存在。又系爭土地為田地，合夥人中除吳四正外，其餘均無自耕能力
，縱有買賣契約存在，亦屬無效。況依修正前土地法及農業發展條例之規定，農地不
得移轉為共有，上訴人自不得請求被上訴人移轉土地，甚或損害賠償。另本件合夥係
屬隱名合夥，上訴人提起本件訴訟，當事人不適格；再者，縱有買賣或合意，迄今已
近三十年，上訴人之請求權已罹於時效而消滅；況且縱認請求權未罹時效，上訴人請
求之金額亦非合理等語，資為抗辯。
原審維持第一審所為上訴人敗訴之判決，駁回其上訴及追加之訴，無非以：上訴人主
張被上訴人癸○○於四十三年間，以其子即被上訴人子○○名義，與吳四正等四人及
訴外人劉阿海合夥成立四合興磚工廠，出資比例分別為子○○、劉阿海各四十分之七
，吳四正四十分之十、丑○○四十分之八、壬○○及郭淑素各四十分之四，而該工廠
早已解散、停止營業。系爭土地已於七十七年六月間出售與訴外人許金和等人，為被
上訴人所不爭執，並有四合興磚廠股東合約書、股東變更合約書、土地謄本在卷可稽
，堪信為真實。上訴人主張被上訴人子○○於五十二年十二月十日，將系爭土地○．
一甲，以六千一百元出售予吳四正等人，約定除子○○保留四十分之七外，餘四十分
之三十三，按出資比例移轉登記予吳四正等四人及劉阿海共有之事實，業據提出杜賣
證書、契稅投納申報表、移轉登記申請書、變更登記申請書等為證。參酌上訴人將上
開杜賣證書送請公誠鑑定有限公司鑑定結果，認杜賣證書上子○○印文與股東合約書
上子○○印文，應為同一，有鑑定報告在卷可稽，並經證人即該公司鑑定人高鵬飛結
證屬實，堪信杜賣證書上子○○之印文應屬真正。上開杜賣證書形式上固堪認為真正
，且杜賣證書上雖記載買受人為吳四正、丑○○、郭淑素、壬○○、劉阿海等人，惟
上訴人自承吳四正等人與子○○訂立買賣契約係因四合興磚工廠需用地，乃向子○○
以六千一百元價格購買系爭土地○．一甲土地，並稱價款充作子○○之合夥出資等情
。證人卯○○並證稱，四合興磚工廠向癸○○買○．二三甲地是要蓋磚工廠用。另五
十三年六月三十日、六十五年十一月一日、六十六年五月十五日及七十一年四月五日
等多次股東會議記錄，均記載系爭土地尚未移轉登記予「廠方」或「廠有」等語。足
見系爭買賣之實際買受人係四合興磚工廠，而非上訴人。系爭買賣之法律關係既存在
於四合興磚工廠與被上訴人間，而四合興磚工廠本身不具自耕能力，依法不得承買農
地，上開買賣契約即屬以不能之給付為標的之契約，依民法第二百四十六條第一項前
段規定，契約無效。上訴人既非真正買受人，亦不得據此杜賣契約請求被上訴人為給
付。至上訴人主張被上訴人癸○○出賣系爭土地○．一三甲部分，固提出多次股東會
議記錄為證，然依上訴人及證人卯○○、高進福所陳之內容，癸○○出售系爭土地○
．一三甲係因癸○○侵占磚廠貨款，始與磚廠協議以系爭土地抵償，則縱上訴人此部
分主張屬實，該項買賣契約之買受人亦為四合興磚工廠，而非上訴人，同前說明，此
項買賣契約亦屬無效。次查七十四年十二月八日股東會議記錄明載「承購子○○之土
地○．二三甲，土地重測後減為○．二○五五公頃，折算六二一．六三七坪之土地尚
未辦理過戶，應如何處理，再提請討論案」。而出席之股東議決：「請許股東按照地
方法院判決條件，迅速辦理過戶移轉登記，完妥後待該出售土地可辦分割移轉過戶時
，辦理過戶與各股東取得持分共有產權，或是由其股份應分得面積內扣除之」等語。
被上訴人對上開會議記錄上癸○○簽名之真正並不爭執，應認上開會議記錄為真正。
上開決議內容，既記載被上訴人子○○應移轉系爭土地六二一．六三七坪與上訴人，
而被上訴人癸○○對該決議內容未為異議，且當次會議記錄並經上訴人吳四正、郭淑
素︵卯○○代理︶、壬○○、丑○○及被上訴人癸○○等人簽名，足認上訴人與被上
訴人癸○○間已成立債務約束契約。按不標明原因而約定負擔債務者，當事人間即成
立債務約束契約，原則上當事人應受拘束。債務約束契約雖屬無因之債權行為，惟基
於契約自由原則，當事人僅得於不背於法律強行規定及公序良俗之範圍內，訂定債務
約束契約。本件債務約束契約既源自上開違反強制規定而無效之杜賣契約，系爭債務
約束契約，應認係違反法律強制規定而無效。系爭杜賣契約及債務約束契約既均無效
，自不得請求給付，上訴人基於該二契約以有因可歸責於被上訴人之事由致給付不能
，主張被上訴人應負損害賠償責任，請求給付如原判決附表一、二所示之金額及其法
定遲延利息，自非正當，不應准許等詞，為其判斷之基礎。
查系爭五十二年十二月十日杜賣證書，係記載吳四正等四人及劉阿海向子○○買受系
爭土地面積０‧０九七０公頃︵一審卷十三、十四頁︶，原審既認該杜賣證書真正，
竟認系爭土地買受人為四合興磚工廠，而非吳四正等人，並進而為不利於上訴人之判
決，原判決顯有認定事實不憑證據之違法。次查，原判決理由一方面認系爭杜賣證書
之買賣契約，係以不能之給付為契約標的，依民法第二百四十六條第一項前段規定，
該買賣契約無效︵即非認該買賣契約違反法律強制規定而無效︶。一方面又認上訴人
與被上訴人癸○○於七十四年十二月八日成立之債務約束契約，係源自上開違反強制
規定而無效之杜賣契約，該債務約束契約應認係違反法律強制規定而無效，其判決理
由前後亦有矛盾。上訴論旨，執以指摘原判決不當，求予廢棄，非無理由。又被上訴
人癸○○與子○○間究竟有何關係﹖有無上訴人所主張之代理關係﹖前開債務約束契
約對子○○有無拘束力﹖案經發回宜併注意查明。
據上論結，本件上訴為有理由。依民事訴訟法第四百七十七條第一項、第四百七十八
條第二項，判決如主文。
中　　　華　　　民　　　國　　九十三　　年　　　七　　　月　　 三十 　　日
                              最高法院民事第一庭
                                  審判長法官  曾　桂　香
                                        法官  劉　延　村
                                        法官  劉　福　聲
                                        法官  顏　南　全
                                        法官  葉　勝　利
      右正本證明與原本無異
                                              書  記  官
中　　　華　　　民　　　國　　九十三　　年　　　八　　　月　　 十二 　　日
                                                                        Ｅ
